臺灣高等法院刑事判決　　　　　　　　93年度上易字第1940號
上　訴　人
即　被　告　己○○
選任辯護人　顏文正律師
上列上訴人因詐欺案件，不服臺灣板橋地方法院92年度易字第24
66號，中華民國93年9月9日第一審判決（起訴案號：臺灣板橋地
方法院檢察署91年度偵字第16474號、第16517號），提起上訴，
本院判決如下：
    主  文
上訴駁回。
    事  實
一、己○○明知成年人丁○○（原審另行審結）於民國九十年十
    一月間之經濟狀況不佳，無法以分期付款之附條件買賣方式
    購入自用小客車，其二人竟基於意圖為自己不法所有之犯意
    聯絡，於九十年十一月十五日前某日，在臺北縣某立委競選
    辦公室內，由己○○與不知情之建富汽車股份有限公司（以
    下簡稱建富公司）業務銷售員江景文（業經檢察官為不起訴
    處分）談妥汽車買賣事宜，己○○並居間介紹不知情之李美
    華提供名下不動產為丁○○設定抵押擔保，復於福灣企業股
    份有限公司（以下簡稱福灣公司）審核本案附條件買賣申請
    而對保證人身分有所懷疑時，向江景文佯稱：「本件房保與
    身分保是買主丁○○多年好友，應該沒有問題」云云，供江
    景文回報福灣公司，致福灣公司因此陷於錯誤，以為丁○○
    確有購車之資力，而與丁○○在九十年十一月十五日簽訂附
    條件買賣合約，約定以分期付款總價新臺幣（下同）六十二
    萬三千零九十六元之價格（現金交易價四十九萬九千元），
    購買福特六合廠牌之６Ｎ─４３３８號自用小客車，除頭款
    十四萬九千元外，其餘款項自九十年十二月十五日起至九十
    四年十一月十五日止，每期支付九千八百七十七元，並約定
    在價金未完全付清前，車輛所有權仍歸福灣公司所有，福灣
    公司即於同日將上開車輛交予丁○○。詎己○○、丁○○取
    得車輛後，竟旋利用車輛辦理動產擔保交易登記之空檔期間
    ，由己○○指示丁○○於九十年十一月十七日將系爭車輛以
    三十八萬元之價格，透過不知情之三億汽車商行出售予不知
    情之甲○○，並於同年月二十一日辦妥過戶登記，足以生損
    害於福灣公司。嗣因丁○○未依約付款，福灣公司催收帳款
    無著後，始循線知悉上情。
二、案經告訴人福灣公司訴由臺灣板橋地方法院檢察署檢察官偵
    查起訴。
    理  由
一、訊據上訴人即被告己○○固承認本件車輛之業務銷售員江景
    文係由伊介紹給丁○○認識，且丁○○確於九十年十一月十
    五日以附條件買賣之方式，向福灣公司購得車號６Ｎ─４３
    ３８號自用小客車等情，惟矢口否認有詐欺犯行，辯稱：伊
    只有介紹江景文給丁○○買車而已，伊沒有共同詐欺云云。
二、經查：
    (一)車號６Ｎ─４３３８號之自用小客車，乃於九十年十一月
      十五日由福灣公司以附條件買賣之方式出售予丁○○，該
      車旋由丁○○於同年月十七日透過三億汽車商行出售予甲○○，並於同年月二十一日辦妥過戶登記之事實，除業據
      同案被告丁○○、告訴代理人乙○○及證人甲○○、陳國
      金分別於偵查及原審法院審理時供陳明確外（見九十一年
      度他字第五九二號偵查卷宗第十九頁、第二十八頁反面，
      九十一年度偵字第一六四七四號偵查卷宗第四十二頁反面
      、第五十二頁反面，原審法院九十三年七月十五日審判筆
      錄），並有附條件買賣合約書、動產擔保交易附條件買賣
      區監理所九十一年十月十七日九一北監車字第九一二三０
      六四號函暨檢送之汽機車過戶申請登記書各一份在卷可稽
      （見九十一年度他字第五九二號偵查卷宗第六頁、第七頁
      、九十一年度偵字第一六四七四號偵查卷宗第二十四頁、
      第二十五頁、第四十四頁）。
    (二)同案被告丁○○出面購買上開車輛之過程，業據其於偵查
      中供陳：伊是己○○所經營車行之靠行司機，是己○○逼
      伊買車賣車，因為伊欠己○○錢，所以己○○說要買車伊
      就買車，要賣車伊就賣車等語明確（見九十一年度他字第
      五九二號偵查卷宗第十八頁反面、九十一年度偵字第一六
      四七四號偵查卷宗第十六頁正反面），核與證人即汽車銷
      售員江景文於偵查、原審法院審理時證述：本件交易經過
      是己○○介紹說丁○○要買車，但實際上都是由己○○出
      面與伊洽談，由己○○決定買車之價格、付款方式、車款
      等細節，保證人都是己○○所提供，對保資料及頭期款也
      都是己○○拿給伊的，簽約時丁○○沒有說什麼話，福灣
      公司在審核本案附條件買賣是否核准時，曾通知伊貸款條
      件不夠，所以才追加辛○○擔任保證人之情節，相互吻合
      （見九十一年度他字第五九二號偵查卷宗第十九頁，原審
      法院九十三年七月十五日審判筆錄），另證人即同案被告
      丁○○之妻辛○○亦迭於偵查及原審法院九十三年八月二
      十六日審理時到庭具結證稱：本來丁○○要伊擔任保證人
      時，伊不願意，後來己○○打電話給伊，說伊先生丁○○
      欠地下錢莊很多錢，要辦貸款還錢，因為欠地下錢莊的錢
      不如欠銀行的錢，所以伊才同意擔任保證人，後來丁○○
      告訴伊，附條件買賣的貸款撥下來後，己○○就派了二個
      人押他去把車子賣了等語綦詳（見九十一年度他字第五九
      二號偵查卷宗第十九頁，原審法院九十三年八月二十六日
      審判筆錄），證人辛○○復於本院94年4月11日審理時具
      結證稱：本來是己○○叫伊在附條件買買賣合約上保證人
      欄簽名，伊不願意，他是說伊先生欠錢莊的錢利息較重，
      所以伊才同意簽約等語；證人丙○○於本院94年1月24 日
      審理時具結證稱：「（被告問：車款的頭期款是否我交給
      江景文？）是陳雪梅」、「（被告問：當初在立法委員服
      務處是誰拿給江景文？）是陳雪梅」等語，而證人陳雪梅
      與被告己○○曾經是男女朋友關係，且證人陳雪梅曾將其
      院審理時證述在卷（見原審卷第14頁、第15頁），可見證
      人陳雪梅與被告己○○交情深厚。對照同案被告丁○○之
      陳述及證人江景文、辛○○上開證詞以觀，足認同案被告
      丁○○於偵查中向檢察官所為之陳述，確與事實相符，堪
      予採信；本案附條件買賣實際上均由被告己○○一手接洽
      、主導，被告己○○、同案被告丁○○主觀上並無購車之
      真意，況且證人即同案被告丁○○於本院94年4月11日審
      理時具結證稱：「（問：你事後賣車時，你是幾個人去賣
      的？）二個人，我及一個不詳姓名的人，那個人是己○○
      的朋友」、「（問：是否你跟那個不詳姓名的人去收車款
      ？）我沒有拿到車款」等語，而於台灣板橋地方法院審理
      93年易緝字第205號案件審理時更供稱：系爭車輛是伊和
      一位己○○指派的人去賣，賣得的錢是那人拿走等語明確
      （見本院卷附台灣板橋地方法院94年2月2日板院通刑能93
      易緝字第03870號函檢送該院93年度易緝字第205號丁○○
      詐欺案件審判筆錄影本），益見被告係欲將取得之車輛脫
      手牟利，已甚為明確。
    (三)被告己○○於原審法院審理時，亦自承：伊先後打電話給
      汽車銷售員陳雪梅、江景文，請他們介紹車子給丁○○，
      當時丁○○也有欠伊公司錢，所以就算他有房子，也會被
      查封，伊認為丁○○之貸款條件有問題，所以幫丁○○介
      紹陳雪梅聯繫，因為陳雪梅在做車子貸款業務，有認識一
      位莊代書，可以幫客人解決貸款條件不足之問題，丁○○
      說要買車時，積欠車行約三、四萬元，計程車已經被車行
      扣住等情不諱（見原審法院九十三年七月十五日審判筆錄
      ），證人陳雪梅復於原審法院審理時到庭證述：丁○○說
      他貸款條件不夠，剛好我朋友李美華缺錢，我就介紹這個
      機會給李美華，我有跟李美華說，這個案子有風險，可能
      會繳不起貸款，將來會查封房子，李美華說沒有關係等語
      （見同日審判筆錄），核與告訴代理人乙○○於偵查中指
      述：「丁○○遲延還款時曾向催討人員表示保證人是花五
      萬元買來的」之情節相符（見九十一年度他字第五九二號
      偵查卷宗第二十八頁反面），足見被告己○○在同案被告
      丁○○購車之際，已明知同案被告丁○○實際上並無資力
      以分期付款方式購入系爭車輛，亦乏相當之擔保，卻仍透
      過證人陳雪梅介紹與同案被告丁○○毫不相識之李美華提
      供不動產擔保，使福灣公司誤以為同案被告丁○○確有相
      當資力而核准本案附條件買賣，益徵被告己○○主觀上確
      有與同案被告丁○○共同詐欺福灣公司之犯意，客觀上亦
      有詐術之實施無訛。
    (四)本案附條件買賣提出申請之初，原僅以李美華提供之不動
      產作為擔保，經福灣公司審核後，以車主與保證人不熟識
      、房保提供之不動產殘值不足等理由，認應不予承作，經
      通知證人江景文後，始再增加被告丁○○之妻辛○○為保
      證人，江景文並回報福灣公司「房保與
      年好友，所以房保願替車主擔保」等語，致福灣公司因此
      核准本案附條件買賣等情，有福灣公司分期申請附條件說
      明函一紙在卷可稽（見九十一年度他字第五九二號偵查卷
      宗第三十四頁）。證人江景文亦到庭證述：福灣公司在審
      核本案時，曾向伊反應貸款條件不夠，所以才追加辛○○
      為保證人，當時伊確實曾向福灣公司回報，表示本案房保
      及身分保是丁○○的多年好友，應該沒有問題，這些話是
      己○○告訴伊的，不是丁○○說的等語綦詳（見原審法院
      卷九十三年七月十五日審判筆錄），被告己○○已知同案
      被告丁○○並無資力購車，且其自承與同案被告丁○○僅
      係車行同事關係，並無特別之情誼，茍其主觀上並無為自
      己不法所有之犯意，何以竟須大費周章介紹毫不相關之李
      美華擔任物上保證人，又於福灣公司對李美華之身分有所
      懷疑時，向汽車銷售員江景文佯稱「李美華與丁○○是多
      年好友，願意擔任本件買賣保證人」之情節，復打電話遊
      說證人辛○○擔任保證人，以提高本案買賣之擔保？益彰
      同案被告丁○○所陳「本件車輛買賣均由己○○主導，己○○說買車伊就買車，說賣車伊就賣車」等情，確為事實
      無訛。被告己○○有共同詐欺福灣公司之犯行，已堪予認
      定。
    (五)證人陳雪梅雖於原審法院審理時到庭證述：伊在ＴＯＹＯ
      ＴＡ汽車中興營業所上班，被告己○○曾介紹丁○○來買
      車，叫伊拿目錄給丁○○，因為己○○很忙，所以是伊與
      丁○○洽談，後來因為ＴＯＹＯＴＡ廠牌便宜的汽車較少
      ，丁○○比較後，決定要買福特廠牌的車，後來丁○○為
      何會找上江景文買車，伊就不清楚了云云（見原審法院九
      十三年七月十五日審判筆錄）。惟查同案被告丁○○僅單
      純出面簽約購車，本案買賣洽談經過都是由被告己○○所
      主導等情，業經本院審認如前，而證人陳雪梅所證述之上
      情，乃同案被告丁○○洽談另一廠牌車輛之經過，與本案
      被告己○○、同案被告丁○○之共同詐欺犯行並無關聯，
      不能因此認證人江景文之證詞有何瑕疵不可採之處。況證
      人陳雪梅自承與被告己○○曾經是男女朋友關係，曾將其
      明交情並非尋常，其證詞亦難免有偏頗之虞，是證人陳雪
      梅上述證詞，不能採為有利於被告之認定。
    (六)九十年間辦理汽車過戶登記時，依規定僅須檢送當事人責
      任險證明、印章、未欠稅證明等文件，並未規定須持新領
      牌照登記書辦理等情，業據證人即交通部公路總局臺北區
      監理所辦事員劉宏君於偵查中結證明確（見九十一年度偵
      字第一六四七四號偵查卷宗第三十五頁反面），證人即三
      億汽車商行負責人陳國金於原審法院審理時亦證稱：伊曾
      向監理機關查詢過，系爭車輛並未設定動產擔保，所以伊
      認為這輛車子並未辦理貸款等情明確（見原審法院九十三
      年七月十五日審判筆錄），被告己○○質疑系爭車輛之新
      領牌照證明書還在福特公司，證人陳國金何以敢仲介這樣
      的車輛云云，並不能解免其共同詐欺之犯行，所辯並無可
      採。至於證人戊○○於本院94年1月24日審理時證稱：「
      （被告問：當初丁○○於民國90年11月中旬後是否有還三
      強公司的欠款？）沒有」、「（被告問：三強公司是否有
      叫我找尋丁○○並追討欠款？）有找丁○○並追討欠款」
      云云；證人庚○○於本院同日審理時證稱：「（被告問：
      是否90年11月底12月初，我有請你幫我找丁○○？）有的
      」、「（被告問：是否有請你用車子載我去找他四、五次
      ，且是追討欠款？）載過你五、六次，是追討欠款沒錯」
      「（被告問：每次我是否有給你車資？）有的，一次七百
      元左右」云云；證人即告訴代理人乙○○於本院94年4月
      11日審理時證稱：一般辦貸款是要申請表，福灣公司不會
      派人到貸款人的家中去親訪查證，附條件買賣合約書中有
      一個乙方（按指買受人），是由建富公司辦好後再轉給福
      灣公司，辦理附條件買賣登記需時幾天，是送件給監理所
      後，要看監理所辦理的時間而定云云；均不能採為有利於
      被告之認定。
    (七)綜上所述，被告上開辯解，應為事後卸責之詞，不足採信
      。本件事證明確，被告之犯行，堪予認定。
三、核被告己○○所為，係犯刑法第三百三十九條第一項之詐欺
    取財罪。其與成年之同案被告丁○○間，就上開犯行有犯意
    聯絡及行為分擔，為共同正犯。
四、原審認被告罪證明確，適用刑法第28條、第339條第1項、第
    41條第1項前段，罰金罰鍰提高標準條例第1條前段、第2條
    之規定，並審酌被告虛詞掩飾犯罪，犯後態度難謂良好，其
    詐得之系爭車輛，分期付款總價為六十二萬三千零九十六元
    ，現金交易價則為四十九萬九千元，價值不低，暨其智識程
    度、犯罪之動機、目的、手段等一切情狀，量處有期徒刑6
    月，如易科罰金，以3百元（銀元）折算1日。認事用法核無
    違誤，量刑亦屬適當。被告上訴意旨否認犯罪，而指摘原判
    決不當，為無理由，應予駁回。
據上論斷，應依刑事訴訟法第三百六十八條，判決如主文。
本案經檢察官劉斐玲到庭執行職務。
中    華    民    國    94    年    4     月    25    日
                  刑事第五庭  審判長法  官  房 阿 生
                              　　　法  官  蔡 光 治
　　　                              法  官  雷 元 結
以上正本證明與原本無異。
不得上訴。
                              　　　書記官  李  家  敏
中　　華　　民　　國　　94　　年　　4 　　月　　26　　日
附錄：本案論罪科刑法條全文
刑法第三百三十九條：
意圖為自己或第三人不法之所有，以詐術使人將本人或第三人之
物交付者，處五年以下有期徒刑、拘役或科或併科一千元以下罰
金。
以前項方法得財產上不法之利益或使第三人得之者，亦同。
前二項之未遂犯罰之。
